ACORDAO-COMPLETO-2428240

ACÓRDÃO 3048/2021 ATA 5/2021 - SEGUNDA CÂMARA

VISTOS, relatados e discutidos estes autos de pensão civil deferida pela administração do Tribunal Regional do Trabalho da 9ª Região em favor de Darci Veltrini Ticianelli a partir do falecimento de Mauro Onivaldo Ticianelli;
ACORDAM os Ministros do Tribunal de Contas da União, reunidos em Sessão da 2ª Câmara, nos termos do art. 71, III e IX, da Constituição de 1988 e dos arts. 1º, V, 39, II, e 45 da Lei nº 8.443, de 1992, além dos arts. 260, § 1º, e 262, § 2º, do RITCU, ante as razões expostas pelo Relator, em:
9.1. assinalar a ilegalidade do ato inicial de pensão civil instituída por Mauro Onivaldo Ticianelli em favor de Darci Veltrini Ticianelli (à Peça 3 sob o n.º 36995/2017) , negando-lhe o respectivo registro, em face da indevida continuidade na destacada percepção da parcela a título de decisão judicial sem a necessária absorção, contudo, dessa parcela diante das supervenientes modificações na estrutura remuneratória;
9.2. dispensar o ressarcimento das quantias percebidas indevidamente, mas de boa-fé, em consonância com a Súmula n.º 106 do TCU;
9.3. determinar que, no prazo de 15 (quinze) dias contados da ciência desta deliberação, a administração do Tribunal Regional do Trabalho da 9ª Região adote as seguintes medidas:
9.3.1. faça cessar os pagamentos decorrentes do ato ora considerado ilegal pelo item 9.1 deste Acórdão, sob pena de responsabilidade solidária da autoridade administrativa omissa, nos termos do art. 71, IX, da Constituição de 1988 e do art. 262, caput, do Regimento Interno do TCU;
9.3.2. dê ciência desta deliberação à interessada indicada pelo item 9.1 deste Acórdão, alertando-a de que o efeito suspensivo proveniente da eventual interposição do subsequente recurso junto ao TCU não a eximirá da devolução dos valores percebidos indevidamente após a notificação, diante do não provimento desse recurso, devendo encaminhar os comprovantes da correspondente notificação ao TCU no prazo de 30 (trinta) dias;
9.3.3. encaminhe a este Tribunal, nos termos do art. 262, § 2º, do RITCU, o novo ato de concessão da aludida pensão civil, sem a ilegalidade indicada nesta deliberação, para que seja submetido à apreciação pelo TCU, na forma do art. 260, caput, do RITCU;
9.4. enviar a cópia do presente Acórdão, com o Relatório e a Proposta de Deliberação, à administração do Tribunal Regional do Trabalho da 9ª Região, para ciência e efetivo cumprimento ao item 9.3 deste Acórdão; e
9.5. arquivar o presente processo, sem prejuízo de promover o monitoramento da determinação proferida pelo item 9.3 deste Acórdão, representando ao TCU, se necessário.

Pensão civil deferida pela administração do Tribunal Regional do Trabalho da 9ª Região em favor de Darci Veltrini Ticianelli a partir do falecimento de Mauro Onivaldo Ticianelli

Segunda Câmara

Tribunal Regional do Trabalho da 9ª Região.

3. Interessada: Darci Veltrini Ticianelli (CPF XXX.410.499-XX).

13.1. Ministros presentes: Bruno Dantas (Presidente), Aroldo Cedraz e Raimundo Carreiro.
13.2. Ministro-Substituto convocado: Marcos Bemquerer Costa.
13.3. Ministro-Substituto presente: André Luís de Carvalho (Relator).

ANDRÉ DE CARVALHO

Trata-se de pensão civil deferida pela administração do Tribunal Regional do Trabalho da 9ª Região em favor de Darci Veltrini Ticianelli a partir do falecimento de Mauro Onivaldo Ticianelli.
2.	Após a análise final do feito, o Auditor Federal Marival Azevedo Corado lançou o seu parecer conclusivo à Peça 5, com a anuência, por delegação de competência, do diretor da Sefip (Peça 6) , nos seguintes termos:
" (...) EXAME TÉCNICO  
3. Na data do óbito o instituidor estava aposentado, sendo que ela ocorreu na modalidade voluntária, com proventos integrais, calculados com base na última remuneração do cargo em que se deu a aposentadoria, com fundamento na Lei 6.903/1981. O ato inicial de aposentadoria, submetido a registro sob número de controle SISAC 20786000-04-1994-000032-0, foi apreciado pela legalidade deste Tribunal nos autos do processo Processo 022.097/1994-5.
4. A pensão foi concedida com fundamento no art. 40, § 7º, inciso I, da Constituição Federal, com redação dada pela Emenda Constitucional 41/2003. Já a beneficiária se habilitou com fundamento no arts. 217, inciso I, e 222, inciso VII, da Lei 8.112/1990, com redação dada pela Lei 13.135/2015 (aplicação subsidiária da Lei 8.112/1990 aos magistrados) .
5. O instituidor havia recolhido mais de 18 (dezoito) contribuições mensais e o casamento tinha se iniciado em mais de 2 (dois) anos antes do óbito, razão pela qual a beneficiária implementou o requisito do benefício pensional por prazo superior a 4 (quatro meses) . Ademais, a pensionista possuía mais de 44 (quarenta e quatro) anos de idade na data do óbito, razão pela qual atendeu aos requisitos da pensão vitalícia.
6. A respeito da estrutura de proventos, seguem as seguintes considerações:
6.1. A princípio, os juízes classistas de primeiro grau tinham sua remuneração fixada de acordo com o número de audiências a que comparecessem, até o máximo de vinte por mês, mediante gratificação fixada em lei, de acordo com o art. 666 da CLT, in verbis:
'Art. 666 - Por audiência a que comparecerem, até o máximo de 20 (vinte) por mês, os vogais das Juntas e seus suplentes perceberão a gratificação fixada em lei'
6.2. A lei que definia a sistemática de cálculo prevista na CLT para a remuneração dos juízes classistas era a Lei 4.439/1964, a qual fixava os vencimentos de magistrados, membros do Ministério Público e do serviço jurídico da União. O art. 5º da referida lei estabelecia, in fine, que os Vogais das Juntas de Conciliação e Julgamento receberiam, por sessão a que comparecessem 1/30 (um trinta avos) do vencimento-base dos Juízes Presidentes das respectivas Juntas (atuais Juízes Titulares de Vara) , até o máximo de 20 (vinte) sessões mensais.
6.3. Entretanto, com o advento da Lei 6.903/1981 - a qual se referiu exclusiva e especificamente aos juízes classistas - os mesmos passaram a ser remunerados por meio do pagamento de proventos mensais, os quais equivaliam a 2/3 do vencimento básico do cargo do Juiz Presidente da Junta de Conciliação e Julgamento, o qual, por sua vez, era togado.
6.4. Tal legislação, contudo, foi revogada pela Medida Provisória 1.523/96, que se converteu na Lei 9.528/1997, a qual, em suma, passou a submeter a aposentadoria dos juízes classistas ao Regime Geral de Previdência Social, desvinculando-as daquelas suportadas pelo Tesouro Nacional.
6.5. Posteriormente a tal diploma legal, ainda, surgiu a Lei 9.655, de 2/6/1998, cujo advento se deu, dentre outras coisas, para o fim de alterar a base de cálculo da remuneração dos juízes classistas da Justiça do Trabalho que, anteriormente se vinculava à remuneração dos juízes togados, passando a se sujeitar aos mesmos reajustes concedidos aos servidores públicos federais, nos moldes do disposto em seu art. 5º:
'Art. 5º A gratificação por audiência a que se refere o art. 666 do Decreto-Lei nº 5.452, de 1° de maio de 1943, permanece fixada no valor vigente à data da publicação desta Lei, sujeita aos mesmos reajustes concedidos aos servidores públicos federais.' (grifos nossos) 
6.6. Dessa forma, a remuneração dos Juízes classistas desvinculou-se daquela atribuída aos Juízes togados, de modo que o valor recebido pelos magistrados temporários ficou restrito a 2/3 da remuneração paga aos Juízes Titulares de Vara (anteriormente denominados Juízes Presidentes das Juntas de Conciliação e Julgamento) , conforme a Tabela de Vencimentos vigente em 2/6/1998, sendo, a partir de então, reajustada apenas pelos reajustes gerais concedidos aos servidores públicos.
6.7. A tabela remuneratória vigente em junho de 1998 era a tabela de 1/2/1995 (aprovada por meio do Decreto Legislativo nº 7, de 19/1/1995) , a qual fixava os seguintes valores remuneratórios para os Juízes Federais:
	Classe
	Juízes dos Tribunais (Desembargadores) 
	Juízes Titulares
	Juízes Substitutos

	Remuneração Total (R$) 
	6.480,00
	5.832,00
	5.248,80

6.8. Considerando os reajustes gerais concedidos aos servidores públicos federais desde 1998, chega-se ao valor pago, atualmente, a título de vencimento básico, ao Juiz Classista de 1º grau:
	Reajustes gerais concedidos
	Valor do Vencimento Básico devido ao Juiz Classista de 1º Grau

	Remuneração do Juiz Titular em 1/6/1998
	5.832,00

	Proporção de 20/30 avos aplicada à remuneração do Juiz Titular
	3.888,00

	Reajuste linear, de 3,5%, concedido aos servidores públicos federais em 18/12/2001 pela Lei 10.331
	4.024,08

	Reajuste linear, de 1%, concedido aos servidores públicos federais em 1/7/2003 pela Lei 10.697
	4.064,32

6.9. Assim, se ainda houvesse Juiz Classista de 1º Grau em atividade, o mesmo deveria receber, a título de remuneração, atualmente, apenas o vencimento básico de R$ 4.064,32, podendo esta parcela ser acrescida da Gratificação de Adicional por Tempo de Serviço (GATS) . No caso do Juiz inativo, se este recebe seus proventos de aposentadoria à conta do Tesouro, como no caso concreto ora em apreciação, então, nos termos do art. 7º da Lei 6.903/1981, o referido magistrado goza de paridade com os ativos, de forma que seus proventos correspondem ao vencimento básico de R$ 4.064,32, podendo ainda ser acrescido da parcela de GATS.
7. De acordo com a ficha financeira do ato, verifica-se que o valor do provento base totaliza R$ 4.064,20, o que corresponde ao valor discriminado no parágrafo anterior, que foi acrescido do percentual de GATS.
8. No que diz respeito a Parcela Autônoma de Equivalência - PAE, vale esclarecer que em 20/3/2013, quando do julgamento do RMS 25.841/DF, o Pleno do STF reconheceu, por maioria, o direito de os juízes classistas inativos, aposentados pelo RPPS, terem incorporados a seus proventos o valor da PAE (que incluía o auxílio-moradia) , devida aos magistrados classistas ativos entre 1992 e 1998.
9. Quanto à parcela de 11,98%, alusiva à URV, paga aos membros do Poder Judiciário, destacamos que o STF fixou um marco temporal para aplicação da diferença para a realização dos pagamentos, conforme percebemos abaixo no trecho da ementa da ADI 1.797:
'Considerando, entretanto, que a decisão impugnada não esclareceu os limites temporais de aplicação da diferença sob enfoque, impõe-se dar-lhe interpretação conforme à Carta, para o fim de deixar explicitado ser ela devida, aos servidores, de abril de 1994 a dezembro de 1996; e, aos magistrados, de abril de 1994 a janeiro de 1995; posto que, em janeiro de 1997, entrou em vigor a Lei nº 9.421/96, que, ao instituir as carreiras dos servidores do Poder Judiciário, fixou novos padrões de vencimentos em real; e, em fevereiro de 1995, os Decretos Legislativos nº s 6 e 7 (DOU de 23.01.95) , que estipularam novas cifras para a remuneração dos Ministros de Estado e membros do Congresso Nacional, aplicáveis aos Ministros do STF por força da Lei nº 8.448, de 21.07.92, com reflexos sobre toda a magistratura federal'. (grifamos) 
10. Nesse sentido foi proferido o Acórdão 2253/2007-TCU-Plenário (Ministro-Relator Marcos Bemquerer) e, posteriormente, o Acórdão 9408/2012-TCU-Segunda Câmara (Ministro-Relator André de Carvalho) , os quais entenderam ser ilegal o pagamento atual do percentual de 11,98% aos Juízes Classistas. A seguir transcreve-se a ementa do Acórdão 2253/2007-TCU-Plenário:
'SUMÁRIO: REPRESENTAÇÃO. POSSÍVEIS IRREGULARIDADES REFERENTES A PAGAMENTOS INDEVIDOS A JUÍZES CLASSISTAS DO PERCENTUAL DE 11,98% (URV) . DISSONÂNCIA COM ENTENDIMENTO FIRMADO PELO STF EM DECISÃO COM EFEITOS ERGA OMNES. PROCEDÊNCIA. DETERMINAÇÕES. 
A diferença relativa ao percentual de 11,98% (URV) sobre os vencimentos dos magistrados e servidores do Poder Judiciário é devida a estes últimos de abril de 1994 a dezembro de 1996 e, aos primeiros, de abril de 1994 a janeiro de 1995, conforme assentado pelo STF na ADI n. 1.797/PE'.
11. Consoante documento anexo ao ato, a Unidade Jurisdicionada encaminhou cópia de decisão judicial proferida nos autos do processo 1997.34.00.029566-3/DF, onde o ex-magistrado, na condição de substituto processual, obteve decisão favorável no sentido de incorporar esse percentual aos seus proventos.
12. No âmbito do Acórdão 2253/2007-TCU-Plenário (Ministro-Relator Marcos Bemquerer) , o voto condutor foi no sentido de deixar resguardado o direito de continuarem percebendo a referida parcela os juízes classistas que obtiveram provimento judicial favorável nos autos da Apelação Civil 1997.34.00.029566-3, cujo acórdão transitou em julgado em 1º/10/2003, eis que protegidos pelo manto da coisa julgada material.
'16. Vale registrar que a medida acima tratada não deverá incidir sobre os juízes classistas que obtiveram provimento favorável nos autos da Apelação Civil n. 1997.34.00.029566-3, cujo acórdão transitou em julgado em 1º/10/2003, eis que protegidos pelo manto da coisa julgada material'.
13. Assim, visto que o instituidor estava protegido por coisa julgada, este Tribunal fica impossibilitado de efetivar determinações à Unidade Jurisdicionada quanto à supressão dos proventos.
14. Todavia, vale esclarecer que a existência de decisão judicial ou administrativa contrária ao entendimento do TCU não impede a apreciação do ato para fins de registro. Em apreciação de atos de pessoal, o TCU pode manifestar entendimento diferente do declarado por outras instâncias do Poder Judiciário ou da Administração Pública, inclusive mediante o julgamento pela ilegalidade dos atos de aposentadoria amparados por decisão judicial ou normas editadas pelos demais poderes da administração pública.
15. O TCU exerce a sua jurisdição independentemente das demais instâncias. O Tribunal possui competências próprias e privativas, estatuídas pela Constituição Federal e pela sua Lei Orgânica, inexistindo vinculação entre o processo do TCU e outro versando sobre idêntica matéria no âmbito do Poder Judiciário ou da Administração Pública.
16. Cabe esclarecer que é firme o entendimento deste Tribunal de que as decisões de órgãos do Poder Judiciário ou da Administração Pública não podem compelir esta Corte de Contas a registrar ato de pensão.
17. Portanto, como não há amparo na jurisprudência deste Tribunal para o pagamento atual da rubrica 'URV 11,98%', entende-se que o seu ato de pensão deve ser apreciado pela ilegalidade.
18. Por fim, vale destacar que o aludido ato deu entrada neste Tribunal há menos de cinco anos, não sendo aplicável, portanto, o procedimento de contraditório e ampla defesa determinado pelo Acórdão 587/2011-TCU-Plenário.
CONCLUSÃO 
19. A abrangência e a profundidade das verificações levadas a efeito fundamentam convicção de que o ato de pensão deve ser apreciado pela ilegalidade, em razão do pagamento do percentual de 11,98% (URV) , sem amparo legal.
20. Todavia, em face de haver decisão judicial que ampara o pagamento para o instituidor, não haverá proposta de supressão dos proventos, em face da independência das instâncias.
PROPOSTA DE ENCAMINHAMENTO 
21. Ante o exposto, com fundamento nos arts. 71, inciso III, da Constituição Federal, 1o, inciso V, e 39, inciso II, da Lei 8.443/1992 e 260, § 1o, do Regimento Interno do Tribunal de Contas da União, propõe-se:
a) considerar ilegal e negar o registro do ato constante do presente processo.
b) determinar, com fundamento no art. 4º, inciso I, da Resolução TCU 315/2020, ao Tribunal Regional do Trabalho da 9ª Região que:
b.1) comunique a interessada do teor desta decisão, no prazo de 30 (trinta) dias;
b.2) no prazo de 30 (trinta) dias, contados da ciência da decisão, envie a este Tribunal documentos comprobatórios de que a interessada está ciente do julgamento deste Tribunal."
3.	Enfim, por intermédio da Exma. Sra. Procuradora-Geral Cristina Machado da Costa e Silva, o MPTCU anuiu, em cota singela (Peça 7) , à aludida proposta da unidade técnica.
É o Relatório.

não há.

Procuradora-Geral Cristina Machado da Costa e Silva.

PENSÃO CIVIL. PAGAMENTO DE PARCELA COMO URV POR DECISÃO JUDICIAL. FALTA DA NECESSÁRIA ABSORÇÃO DA PARCELA PELA SUPERVENIENTE REESTRUTURAÇÃO DO PLANO GERAL DE CARGOS NO PODER JUDICIÁRIO. PAGAMENTO DA PARCELA EM DESACORDO COM A LEGISLAÇÃO APLICÁVEL. ILEGALIDADE. NEGATIVA DE REGISTRO. DETERMINAÇÕES.

PENSÃO CIVIL (PCIV)

Secretaria de Fiscalização de Pessoal (Sefip).

Trata-se de pensão civil deferida pela administração do Tribunal Regional do Trabalho da 9ª Região sob as seguintes condições:
	Peça
	Instituidor
	Tipo de Ato
	Data do Óbito
	Vigência
	Enviado ao TCU
	Beneficiária

	3
	Mauro Onivaldo Ticianelli
	Inicial
	11/9/2017
	11/9/2017
	29/1/2018
	- Darci Veltrini Ticianelli (viúva) 

2.	Como visto, após a análise final do feito, a Sefip pugnou pela ilegalidade da aludida pensão civil, ao vislumbrar que não subsistiria o fundamento legal para o pagamento de URV sob o patamar de 11,98% em favor de Darci Veltrini Ticianelli, tendo o MPTCU anuído a essa proposta.
3.	A Sefip cogitou, por outro lado, a suposta impossibilidade de determinar a imediata cessação do pagamento da referida parcela de URV em respeito à decisão proferida no bojo da Apelação Civil n.º 1997.34.00.029566-3 ante o subsequente trânsito em julgado em 1º/10/2003.
4.	O TCU pode incorporar o parecer da Sefip a estas razões de decidir, sem prejuízo, todavia, de determinar a supressão do correspondente pagamento ante a efetiva possibilidade de o TCU determinar a imediata cessação do referido pagamento como URV.
5.	Bem se vê que a percepção ad aeternum da URV sob o patamar de 11,98%, sem a necessária absorção futura pelas subsequentes alterações legais sobre a estrutura remuneratória, estaria em dissonância com a jurisprudência do TCU (v.g.: Acórdão 2553/2009-TCU-Plenário, Acórdão 14194/2018-TCU-Primeira Câmara, e Acórdãos 955/2015, 8.786/2016 e 8.655/2018, da 2ª Câmara) , ante a manutenção do pagamento da aludida parcela para além do marco temporal estabelecido pelo Supremo Tribunal Federal na ADI 1.797, quando assinalou o seguinte entendimento:
" (...) Considerando, entretanto, que a decisão impugnada não esclareceu os limites temporais de aplicação da diferença sob enfoque, impõe-se dar-lhe interpretação conforme à Carta, para o fim de deixar explicitado ser ela devida, aos servidores, de abril de 1994 a dezembro de 1996; e, aos magistrados, de abril de 1994 a janeiro de 1995; posto que, em janeiro de 1997, entrou em vigor a Lei 9.421/96, que, ao instituir as carreiras dos servidores do Poder Judiciário, fixou novos padrões de vencimentos em real; e, em fevereiro de 1995, os Decretos Legislativos 6 e 7 (DOU de 23/1/95) , que estipularam novas cifras para a remuneração dos Ministros de Estado e membros do Congresso Nacional, aplicáveis aos Ministros do STF por força da Lei 8.448, de 21/07/92, com reflexos sobre toda a magistratura federal."
6.	A determinação, pois, para a supressão do correspondente pagamento dessa parcela não caracterizaria o eventual desrespeito à coisa julgada, já que configuraria a mera adequação dos vencimentos ou proventos em face da situação jurídica posterior, destacando, nesse ponto, que os fundamentos para a concessão do provimento jurisdicional teriam sido suprimidos pelas alterações legislativas subsequentes e, assim, pela sua inegável eficácia superveniente sobre a cláusula rebus sic stantibus inerente a todas as decisões judiciais em consonância, aí, com a jurisprudência do TCU, a exemplo do Acórdão 2998/2013-TCU-Segunda Câmara, do Acórdão 6739/2010-TCU-Primeira Câmara, e do Acórdão 1857/2003-TCU-Plenário.
7.	Diante, enfim, da entrada da referida pensão civil há menos de 5 anos no TCU, não seria necessária a prévia oitiva da respectiva interessada no presente momento, estando esse entendimento em plena consonância com a jurisprudência do STF (v.g.: MS-25.116 e MS-25.403) e com a exceção prevista na Súmula Vinculante nº 3 do STF, além de estar em sintonia com a jurisprudência do TCU (v.g.: Acórdão 587/2011-TCU-Plenário, entre outros) .
8.	O TCU deve assinalar a ilegalidade, portanto, do ato inicial de pensão civil instituída em favor de Darci Veltrini Ticianelli, negando-lhe o respectivo registro.
Ante o exposto, pugno pela prolação do Acórdão ora submetido a este Colegiado.
TCU, Sala das Sessões, em 2 de março de 2021.
Ministro-Substituto ANDRÉ LUÍS DE CARVALHO 
Relator